【裁判字號】    90,台上,1025
【裁判日期】    900608
【裁判案由】    拆屋還地
【裁判全文】
最高法院民事判決                                九十年度台上字第一○二五號
    上  訴  人  丑○○
    被 上訴 人  甲○○
                辛  ○
                壬○○
                己○○
                庚○○
    右  一  人
    法定代理人  潘朝霞
    被 上訴 人  丁○○
                乙○○
                戊○○
                丙○○
                子○○
                癸○○
    右二人共同
    法定代理人  陸鳳娥
右當事人間請求拆屋還地事件，上訴人對於中華民國八十八年十月二十六日台灣高等
法院台中分院第二審判決（八十七年度上字第五八○號），提起上訴，本院判決如左
：
    主  文
原判決廢棄，發回台灣高等法院台中分院。
    理  由
本件被上訴人主張：坐落彰化縣二林鎮○○段一三七地號土地為被上訴人甲○○、辛
○及其餘被上訴人之被繼承人陳龍標暨其他共有人所共有，上訴人無正當權源，占用
該土地如原判決附圖（下稱附圖）所示Ｂ部分面積○‧○二九三公頃及Ｃ部分面積○
‧○二三四公頃，並在其上分別建有房屋、圍牆等情，爰求為命上訴人應將附圖所示
Ｂ部分面積○‧○二九三公頃之建物及圍牆拆除，並將該部分及Ｃ部分面積○‧○二
三四公頃土地交還伊等及其他共有人之判決。
上訴人則以：坐落上開一三七地號土地上如附圖所示Ｂ、Ｃ部分之建物及圍牆，即門
牌號碼為彰化縣二林鎮○○路七二號房屋，原為該土地共有人陳永昌所有，陳永昌於
建築時或事後已得其他共有人全體之同意，並非無權占有，而伊係於民國六十三年九
月六日經由法院拍賣取得該建物所有權，自有繼續使用如附圖所示Ｂ、Ｃ部分土地之
權利等語，資為抗辯。
原審維持第一審所為上訴人敗訴判決，駁回其上訴，係以：前揭一三七地號土地為被
上訴人與其他共有人所共有，坐落其上如附圖所示Ｂ、Ｃ部分之建物及圍牆，即門牌
號碼為彰化縣二林鎮○○路七二號房屋，原為該土地共有人陳永昌所有，於六十三年
間經法院拍賣由上訴人取得所有權之事實，有土地登記簿謄本，權利移轉證書為憑，
且為兩造所不爭執，自無疑義。經查如附圖所示Ｂ、Ｃ部分建物及圍牆之基地，其坐
落標示，在重劃前為彰化縣二林鎮○○段一四二－三地號，而一四二－三地號則於六
十三年間分割自同段一四二地號，陳永昌應有部分均為四分之一，且該建物係陳永昌
於五十三年間因土地尚未實施都市計劃而未申請建造執照所建造，嗣其以之申請設立
玉芳泉汽水廠，並於五十五年四月間取得工廠登記證等情，亦有土地登記簿謄本及工
廠登記證換發申請書、調查意見表、出資人員名單、廠房配置圖、工廠登記證等件可
稽。而陳永昌謂建造房屋因土地尚未實施都市計劃而未申請建造執照，依上開工廠登
記證換發調查意見表所載內容，與事實相符，且利用共有土地上已建築之房屋設立工
廠，得免附土地共有人之同意書，亦有經濟部釋示函可佐，故陳永昌結證建造房屋事
先未經其他共有人同意，以及他共有人來吵等語，自屬合理可信。至其申請設立玉芳
泉汽水廠之資料，則因該廠被公告註銷在案，已無存檔。準此，上訴人抗辯陳永昌申
請設立玉芳泉汽水廠時必有檢附共有人土地使用同意書，即不足採。次查如附圖所示
Ｂ、Ｃ部分建物所占用之基地，共有人間並無分管之約定，業據陳永昌及證人陳江雲
、陳龍凱證述在卷。至於被上訴人甲○○在台灣彰化地方法院六十三年度民執字第三
○二七號強制執行事件中所提之證明書，其中所載共有人陳兩芽、陳龍標業已死亡，
而共有人陳江雲、陳龍凱則否認其上之姓名及印章為真正，上訴人又無法證明其真正
。況該證明書記載陳永昌移轉應有部分予甲○○，因非真正，亦經上訴人訴請塗銷登
記確定在案。是以上開證明書及甲○○於前開強制執行事件中所為之陳述，實難認為
真正，上訴人據以推定土地於陳永昌建造房屋時已經共有人分管，其他共有人均同意
陳永昌建造房屋，亦不足採。陳永昌建造如附圖所示Ｂ、Ｃ部分建物及圍牆時，其坐
落之基地既未協議分管，且無證據證明其他共有人全體事前或事後同意陳永昌建造，
則該建物及圍牆占用土地自無正當權源，上訴人因拍賣取得建物及圍牆所有權，亦無
由對坐落之土地共有人主張其有繼續合法占用土地之權利。從而，被上訴人本於所有
權之作用，請求上訴人將如附圖所示Ｂ、Ｃ部分土地上之建物及圍牆拆除，並將土地
交還被上訴人及其他共有人全體，洵屬正當，應予准許等詞，為其判斷之基礎。
惟查玉芳泉汽水廠係於五十五年四月間獲准登記並經台灣省政府建設廳核發工廠登記
證，有該建設廳工廠登記證可憑（存放卷外），而上訴人辯稱如附圖所示Ｂ、Ｃ部分
之建物及圍牆，係前開一三七地號土地共有人陳永昌於五十五年間所建築，並提出起
課年月為五十五年下期之房屋稅籍證明書為證（見原審二卷三○頁），倘屬真實，則
玉芳泉汽水廠獲准登記在前，上開建物及圍牆課稅在後，該建物及圍牆在玉芳泉汽水
廠獲准登記時已否建築完成，即非無疑。若未建築完成，依經濟部三八八一六號函釋
示內容（見原審一卷一五四頁），即利用共有土地之空地設廠時，應依土地法第三十
四條之一第一項之規定，以共有人過半數及其應有部分合計過半數之同意行之，但其
應有部分合計逾三分之二者，其人數不予計算，陳永昌申請設立玉芳泉汽水廠登記，
似應檢附土地共有人使用同意書。故而上訴人所辯陳永昌申請設立玉芳泉汽水廠登記
時，附有土地共有人使用同意書一節，是否不可採，即有再斟酌之必要。又被上訴人
甲○○在強制執行程序中所提之證明書，其中記載陳永昌移轉應有部分予甲○○之部
分，雖非真實，但與其他部分即土地共有人約定分管之記載，係屬二回事，且甲○○
在聲明優先購買房屋時亦陳稱坐落之土地有分管之約定，準此能否謂土地在陳永昌建
造房屋時未約定分管，亦有再推求之餘地。乃原審就前揭各項未詳予調查審認澄清，
即以前揭理由，遽為上訴人不利之判決，自嫌速斷。末查系爭圍牆係坐落於如附圖所
示Ｃ部分土地上，為被上訴人所自承，並經第一審法院囑託地政機關測量，製有土地
複丈成果圖可佐（見一審卷五一頁背面、五三、七九、八○、八二頁），然第一審法
院竟認定該圍牆坐落於如附圖所示Ｂ部分土地上，並依被上訴人訴之聲明判命上訴人
應將如附圖所示Ｂ部分土地上之圍牆拆除，自有未合，乃原審予以維持，亦屬可議。
上訴論旨，指摘原判決不當，求予廢棄，非無理由。
據上論結，本件上訴為有理由。依民事訴訟法第四百七十七條第一項、第四百七十八
條第一項，判決如主文。
中      華      民      國     九十     年      六      月      八      日
                              最高法院民事第一庭
                                  審判長法官  李  錦  豐
                                        法官  楊  鼎  章
                                        法官  吳  麗  女
                                        法官  許  朝  雄
                                        法官  陳  重  瑜
      右正本證明與原本無異
                                              書  記  官
中      華      民      國     九十     年      七      月      五      日


司法院資訊處製作；財團法人民間司法改革基金會備份。
